【裁判字號】    98,台上,980
【裁判日期】    980226
【裁判案由】    貪污等罪
【裁判全文】
最高法院刑事判決              九十八年度台上字第九八０號
上  訴  人  甲○○
選任辯護人  周燦雄律師
上  訴  人  乙○○
選任辯護人  曾冠棋律師
上列上訴人等因貪污等罪案件，不服台灣高等法院中華民國九十
七年十月二十一日第二審判決（九十五年度上訴字第二四九○號
，起訴案號：台灣台北地方法院檢察署八十九年度偵字第七五四
七、一五八三○號），提起上訴，本院判決如下：
    主  文
原判決關於甲○○、乙○○部分撤銷，發回台灣高等法院。
    理  由
原判決認定上訴人甲○○、乙○○犯有其事實欄所載之犯行，因
而撤銷第一審關於上訴人等部分之科刑判決，改判依行為時牽連
犯及連續犯關係，從一重論渠等以共同連續行使偽造公文書，足
以生損害於公眾罪，量處甲○○有期徒刑三年、乙○○有期徒刑
二年；及論甲○○以共同公務員、乙○○以與公務員共同對於主
管之事務，明知違背法令，利用職權機會圖其他私人不法利益，
因而獲得利益罪，量處甲○○有期徒刑四年六月，褫奪公權四年
；乙○○有期徒刑四年、褫奪公權四年；定甲○○應執行之刑為
有期徒刑七年，褫奪公權四年；乙○○應執行之刑為有期徒刑五
年六月，褫奪公權四年；並均為相關從刑之宣告；固非無見。惟
查：(一)、有罪之判決書應記載事實，刑事訴訟法第三百零八條後
段定有明文。且此所謂之事實，凡於適用法令有關之事項，均須
詳為記載，始足為適用法律之基礎。又民國九十年十一月七日修
正公布之貪污治罪條例第六條第一項第四款規定「對於主管或監
督之事務，明知違背法令，直接或間接圖自己或其他私人不法利
益，因而獲得利益者，處五年以上有期徒刑，得併科新台幣三千
萬元以下罰金」。所稱「法令」，依立法理由說明，係指法律、
法律授權之法規命令、職權命令、委辦規則等對多數不特定人民
就一般事項所作對外產生法律效果之規定而言，並不包括行政機
關之內部規定，即將行政規則排除在外。又所謂違背法令，應指
違反與執行職務有直接關係之法令為限，至於違反其他有關公務
員服務法所定之屬於道德性、抽象性或與職務無直接關係之義務
法令，應不包括在內，否則無異與修法限縮圖利罪適用範圍之旨
趣相悖。原判決事實及理由均援引公務員服務法第六條有關公務
員不得假借權力，以圖本身或他人之利益規定，作為上訴人二人
「明知違背法令」之依據（見原判決第五頁第八至十二行、第三
六頁第六至十三行），難謂無適用法則不當之違法。(二)、原判決
事實認定，乙○○為求保有其販售棄土證明之不法利益，乃與劉
佳欣（業經台灣雲林地方法院判決確定）及甲○○謀議，另行起
意以製作虛偽不實之前台灣省政府交通處公路局東西向快速公路
南區工程處第五工務段（於八十八年七月一日因精省改隸直屬交
通部，現更名為交通部公路總局東西向快速公路南區工程處第五
工務段；下稱工務段）公文書之方式，矇騙台北市政府工務局，
復由甲○○提供工務段收、發文內容，由乙○○轉交予劉佳欣偽
造內容為系爭工程借土回填借土計畫業經工務段核准之公文書，
再以「工務段段長甲○○」名義繕發行使等情（見原判決第八頁
第六至二三行）。理由亦載敘甲○○就上開偽造並行使工務段公
文書之犯行，與乙○○、劉佳欣間有犯意聯絡及行為分擔，為共
同正犯之旨（見原判決第四四頁第二七至三十行、第四五頁第八
至十行）。上開認定既謂甲○○業已共同謀議，以其為工務段段
長名義行使上開不實之公文書，若果不虛，該公文書上所蓋「工
務段段長甲○○」名義之戳印，縱係劉佳欣另行委由刻印業者刻
製，其刻製似屬經甲○○同意或授權之範圍，要難謂屬偽造；乃
其事實卻又認定上開公文書有關「工務段段長甲○○」名義之戳
印，為劉佳欣基於偽造犯意委由刻印業者所偽刻（見原判決第八
頁第十五至十七行），其先後認定互為齟齬，併有理由矛盾之可
議。以上或係上訴意旨所指摘，或為本院得依職權調查之事項，
應認原判決關於甲○○、乙○○部分有撤銷發回更審之原因。至
原判決不另諭知無罪（即甲○○另被訴涉犯刑法第一百三十八條
隱匿職務上掌管之公文書罪嫌）部分，公訴意旨認與其前揭論罪
部分有裁判上一罪關係，基於審判不可分之原則，併予發回。原
判決認定上訴人二人共同觸犯貪污治罪條例第六條第一項第四款
之對於主管事務直接圖私人不法利益罪，然其理由乙欄四之(八)卻
記載為同條例第六條第一項「第五款」，且主文諭知為「，對於
主管之事務，明知違背法令，『利用職權機會』圖其他私人不法
利益，因而獲得利益」，似屬誤植（見原判決第二頁第一至二行
、第五三頁第二二行），案經發回，更審時宜併注意及之。
據上論結，應依刑事訴訟法第三百九十七條、第四百零一條，判
決如主文。
中    華    民    國  九十八  年    二    月  二十六  日
                      最高法院刑事第九庭
                          審判長法官  洪  文  章
                                法官  王  居  財
                                法官  郭  毓  洲
                                法官  黃  梅  月
                                法官  邱  同  印
      本件正本證明與原本無異
                                      書  記  官
中    華    民    國  九十八  年    三    月    三    日
                                                      V


司法院資訊處製作；財團法人民間司法改革基金會備份。
